臺灣彰化地方法院民事判決　100年度訴字第670號
原　　　告　黃秋鳳即黃文森之繼.
訴訟代理人　朱坤棋律師
被　　　告　中租迪和股份有限公司
法定代理人　陳鳳龍
訴訟代理人　張堯文
上列當事人間請求債務人異議之訴事件，本院於民國100年8月25
日言詞辯論終結，判決如下：
    主  文
(一)本院100年度司執字第25067號給付票款強制執行事件對原告所
  為強制執行程序應予撤銷。
(二)訴訟費用由被告負擔。
    事實及理由
一、原告起訴主張略以：(1)「執行名義成立後，如有消滅或妨礙
    債權人請求之事由發生，債務人得於強制執行程序終結前，
    向執行法院對債權人提起異議之訴。如以裁判為執行名義時
    ，其為異議原因之事實發生在前訴訟言詞辯論終結後者，亦
    得主張之。」為強制執行法第14條第1項所明定，本件被告
    係持鈞院98年度司執字第10539號債權憑證為執行名義，對
    原告聲請分鈞院100年度司執字第25067號清償票款事件為強
    制執行程序。惟系爭債權於執行名義成立後，已發債權罹於
    時效及原告依法僅得以原告所繼承遺產為限為執行財產，不
    得執行原告之個人財產。(2)按票據法第22條第1項規定，執
    票人對本票發票之權利，自到期起算，三年間不行使者，因
    時效而消滅。又消滅時效，因起訴而中斷；開始執行行為或
    聲請強制執行與起訴有同一效力：時效中斷者，自中斷之事
    由終止時，重行起算，亦分別為民法第129條第1、2項、第
    137條第1項所明定。是聲請強制執行雖可發生中斷時效之效
    力，惟於該強制執行事件終結時，中斷之時效應重行起算、
    而執行法院依強制執行法第27條規定，於債務人無財產可供
    執行，或雖有財產經強制執行後所得數額仍不足清償債務時
    ，發給債權人債權憑證，亦為執行程序終結之原因之一，其
    因開始執行而中斷之時效，即應由此重行起算。再按「經確
    定判決或其他與確定判決有同一效力之執行名義所確定之請
    求權，其原有消滅時效期間不滿五年者，因中斷而重行起算
    之時效期間為五年。」民法第137條第3項固有明文，惟所謂
    「與確定判決有同一效力之執行名義」，係指實體上爭執業
    已確定者而言，按法律所以規定短期消滅時效，係以舉證困
    難為主要目的，如請求權經法院判決確定，或和解、調解成
    立者，其實體權利義務關係業已確定，不再發生舉證問題，
    為保護債權人之合法利益，以免此種債權人明知債務人無清
    償能力，仍須不斷請求強制執行或為其他中斷時效之行為，
    並為求其與強制執行法第四條第三項相呼應，所以有民法第
    137 條第3項延長時效期間為五年之規定。而本票執票人依
    票據法第123條規定，聲請法院裁定許可對發票人強制執行
    ，係屬非訟事件，此項裁定並無確定實體上法律關係存否之
    實質確定力，自非與確定判決有同一效力之執行名義，執票
    人之請求權消滅時效期間，並不能因取得法院許可強制執行
    之裁定而延長為五年。(3)本件被告所提執行名義即鈞院98年
    度司執字第10539號債權憑證所示，系爭執行債權之原始執
    行名義為鈞院84年度票字第8518號民事裁定，足認系爭執行
    債權為本票債權，其請求權時效為三年，而被告於鈞院核發
    91年度執洪字第11603號債權憑證後，遲至98年間始再聲請
    鈞院98年度司執字第10539號強制執行程序，其間長達7年未
    為請求，則系爭本票債權顯然已罹於時效，被告依法自得拒
    絕給付。(4)本件原告應以所得遺產為限負清償責任，始為公
    允：按「繼承在民法繼承編中華民國九十八年五月二十二日
    修正施行前開始，繼承人因不可歸責於己之事由或未同居共
    財者，於繼承開始時無法知悉繼承債務之存在，致未能於修
    正施行前之法定期間為限定或拋棄繼承，且由其繼續履行繼
    承債務顯失公平者，於修正施行後，以所得遺產為限，負清
    償責任。」民法繼承編施行法第1條之3第4項有明文規定，
    又繼承人就被繼承人之債務而言仍為債務人而非第三人，如
    有民法繼承編施行法第1條之3第4項所定情形，繼承人得於
    強制執行程序終結前起第三人異議之訴。(5)查被告主張對第
    三人黃文森（原告之胞弟）有系爭本票債權，黃文森於95年
    間死亡，系爭本票債務由原告之母即第三人黃杜環仔繼承，
    嗣黃杜環仔於96年8月17日死亡，因原告未拋棄繼承，系爭
    本票債務乃轉由原告繼承，被告因而對原告為本件強制執行
    。原告雖為第三人黃杜環仔之女，但於65年間即因結婚而遷
    離娘家，至第三人黃杜環仔於96年間去世止數十年間，原告
    未曾與其同居共財，因此原告於第三人黃杜環仔去世時不知
    有系爭繼承債務存在，致未於法定期間內為限定或拋棄繼承
    。又原告實際並未自第三人黃杜環仔繼承任何財產，而本件
    本票債務係發生於原告出嫁多年之後，原告亦未獲任何利益
    ，且原告年事已高，僅有薄產賴以安養晚年，如原告必須繼
    續履行系爭繼承債務，必陷於生活困境，顯失公平，求為判
    決如主文所示等語。
二、被告則略以：(1)被告前以鈞院98年度司執字第10539號強制
    執行事件拍賣不動產，並於99年5月31日受償新台幣551,000
    元，是時，原告並無就被告之強制執行事件提出任何異議。
    (2)按「消滅時效因請求、承認、起訴而中斷。所謂承認，指
    義務人向請求權人表示承認其請求權存在之觀念通知而言，
    又請求不以明示為限」51年台上字第1216號判例參照，故前
    開強制執行事件執行原告之不動產，而該強執行事件即為請
    求之顯現，原告對本件債務並未提出任何異議，亦即原告業
    已承認本件債務。(2)按「債務人對於時效完成後所為之承認
    ，除債務人知時效之事實而為承認者，其承認可認為拋棄時
    效利益之默示意思表示外，本無中斷時效之可言」46年台上
    字第2620號判決參照，故原告明知本件有消滅時效之適用，
    依上開判決，原告已承認本件債務，時效應重新起算，綜上
    ，本件時效已因債務人承認而重新起算，故並無時效消滅問
    題等語資為抗辯，求為判決駁回原告之訴。
三、經查：(一)本件被告所提執行名義即本院98年度司執字第1053
    9 號債權憑證所示，系爭執行債權之原始執行名義為本院84
    年度票字第8518號民事裁定，執行債權為本票債權足勘認定
    ，依票據法22條第1項規定其請求權時效為三年，其間被告
    於87年及91年聲請執行後換發債權憑證，分別有臺灣臺中地
    方法院87年度民執申字第7687號債權憑證，及本院91年度執
    洪字第11603號債權憑證，間隔約莫三年，被告意在中斷請
    求權時效甚明，及至被告於本院核發91年度執洪字第11603
    號債權憑證後，遲至98年間始再聲請本院執行雖取得98年度
    司執字第10539號債權憑證，系爭執行債權之原始執行名義
    為本院84年度票字第8518號裁定，被告於91年度取得執行名
    義後間隔7年再為98年之請求或本次向執行處聲請執行，因
    票據請求權已罹於三年請求權時效，為兩造所不爭，按債務
    人於時效完成後所為之承認，固無中斷時效之可言（見二六
    渝上353號判例），且按民法第129條第1項第2款所稱之承認
    ，為認識他方請求權存在之觀念表示，僅因債務人之一方行
    為而成立與民法第144條第2項後段所為之承認，須以契約為
    之者，其性質不同（二六鄂上三二號判例），是本件時效完
    成後，被告並無因請求而中斷時效之問題，被告即有所誤認
    ，且又不能證明時效消滅後原告有民法第144條第2項「以契
    約承認債務」之情形，按意思表示，指將法效意思表示出來
    之行為，包含兩個要素，法效意思及表示行為，原則如欠缺
    該要素之一即不成為其意思表示，法律雖規定有各種例外情
    形，如心中保留，無法效意思（民法第86條），沈默－－無
    法效意思及表示行為（民法第170條第2項、第386條、第387
    條），除此之外，按所謂默示之意思表示，指係表意人之舉
    動或其他情事，足以間接推知其效果之意思表示者而言，若
    單純之沈默，則除有特別情事，依社會觀念可認為一定意思
    表示者外，不得謂為默示之意思表示（見29年上字第762號
    判例），是本件原告於98年受執行時未為時效抗辯或係不知
    已罹時效，甚或不知時效制度，尚不能以此推定為以契約承
    諾債務，是本件原告既為時效抗辯，即得拒絕給付，被告即
    不得再就其財產為執行。(二)按民法第144條第1項規定時效完
    成後，債務人得拒絕給付，是消滅時效完成後之效力，不過
    發生拒絕給付之抗辯權，並非使請求權當然消滅（見29年上
    字第1195號判例），是本件原告請求確認債權效力仍有其訴
    訟上之利益，按「繼承在民法繼承編中華民國九十八年五月
    二十二日修正施行前開始，繼承人因不可歸責於己之事由或
    未同居共財者，於繼承開始時無法知悉繼承債務之存在，致
    未能於修正施行前之法定期間為限定或拋棄繼承，且由其繼
    續履行繼承債務顯失公平者，於修正施行後，以所得遺產為
    限，負清償責任。」民法繼承編施行法第1條之3第4項定有
    明文規定，又繼承人就被繼承人之債務而言仍為債務人而非
    第三人，如有民法繼承編第1條之3第4項所定情形，繼承人
    自得於強制執行程序終結前起第三人異議之訴。查本件被告
    主張對第三人黃文森（原告之胞弟）有系爭本票債權，黃文
    森於95年間死亡，系爭本票債務由原告之母即第三人黃杜環
    仔繼承，嗣黃杜環仔於96年8月17日死亡，因原告未拋棄繼
    承，系爭本票債務乃轉由原告繼承，被告因而對原告為本件
    強制執行。原告雖為第三人黃杜環仔之女，但於65年7月間
    間即因結婚而遷離娘家，有原告所提之戶藉謄本可稽，直至
    第三人黃杜環仔於96年間去世數十年間止，原告未曾與其同
    居共財，因此原告主張於第三人黃杜環仔去世時不知有系爭
    繼承債務存在，致未於法定期間內為限定或拋棄繼承。又原
    告實際並未自第三人黃杜環仔繼承任何財產，而本件本票債
    務係發生於原告出嫁多年之後，原告亦未獲任何利益，且原
    告年事已高，僅有薄產賴以安養晚年，衡以常情，原告在未
    獲利情形下，知繼承高額債務，焉有不拋棄之理，是原告之
    主張尚堪信實，是原告因未同財共居及不可歸責於己之事由
    ，致無法於法定期間內限定或拋棄繼承，本院認如由原告繼
    承系爭債務，必陷於生活困境，即有上開法條所規範之顯失
    公平情形，認原告僅需於繼承黃杜環仔遺產範圍內負責清償
    系爭之執行債務，原告自不必以其本身之財產負清償之責，
    詎被告以上開執行名義對原告之本人財產為執行即於法不合
    ，原告自得請求被告撤銷上開執行程序。
四、綜上，原告對被告持以執行之執行名義債權為時效抗辯，本
    院認該執行名義所表彰之債權確已罹於時效，又原告以所繼
    承之債務有民法繼承編施行法第1條之3第4項規定之情形，
    依法被告即不得就原告之財產為執行，原告請求撤銷本院
    100年度司執字第25067號給付票款強制執行事件對原告所為
    強制執行程序，即應認為有理由，應予准許。
五、結論：原告之訴為有理由，並依民事訴訟法第78條，判決如
    主文。
中    華    民    國  100    年    9    月    8    日
                  民事第二庭    法  官  李言孫
以上正本係照原本作成。
如對判決上訴，應於判決送達後20日內向本院提出上訴狀。如委
任律師提起上訴者，應一併繳納上訴審裁判費。
中    華    民    國   100    年    9     月    8     日
                                書記官  林曉汾